【裁判字號】    98,訴,340
【裁判日期】    990210
【裁判案由】    拆除房屋等
【裁判全文】
臺灣基隆地方法院民事判決               98年度訴字第340號
原      告  乙○○
訴訟代理人  黃丁風律師
            黃雅羚律師
被      告  甲○○
訴訟代理人  楊思勤律師
上列當事人間請求拆除房屋事件，本院於中華民國99年1月27日
言詞辯論終結，判決如下：
    主  文
被告應將坐落臺北縣金山鄉○○段1025-1地號土地上如附圖標示
1025-1(A)所示、面積174.07平方公尺、門牌號碼台北縣金山鄉
○○路162號之建物，及建物前方如附圖標示1025-1(B)所示、面
積33.32平方公尺之地上物拆除。
訴訟費用由被告負擔。
    事實及理由
一、原告起訴主張：
  (一)緣原告與訴外人黃添福（即被告之配偶）、蔡銘恩及倪吉泉
    於民國(下同)81年間，共同出資購買坐落台北縣金山鄉○○
    段1025地號（土地重測前為下中股段田心子小段222地號）
    土地，礙於法令規定，登記為有自耕能力之原告名義所有，
    並以原告為起造人申請建造門牌台北縣金山鄉○○路162 號
    之自用農舍（下稱系爭農舍），因系爭農舍申請建造，除建
    築基地162平方公尺外，其餘之土地均為已申請建造農舍之
    法定空地，案經台北縣金山鄉公所都市計畫及地籍套繪圖上
    為已興建農舍之著色標示及台北縣汐止地政事務所土地登記
    簿上為已興建農舍列管註記。嗣農地所有權登記已解除須有
    自耕能力之限制，92年間原告與訴外人黃添福、蔡銘恩及倪
    吉良按原出資比例分割土地，被告取得台北縣金山鄉○○段
    1025-1地號土地（下稱系爭土地）所有權，原告取得台北縣
    金山鄉○○段1025-3地號土地（下稱同段1025-3地號土地）
    。而系爭農舍適坐落在被告分割取得系爭土地範圍內，原建
    造約定使用期限5年之期限屆至，本應將系爭農舍拆除，將
    全筆土地回復為未興建農舍之狀態，嗣訴外人黃添福邀被告
    擔任連帶履約保證人於92年6月10日共同出具切結書（下稱
    系爭切結書），要求原告將系爭農舍過戶予被告，於系爭農
    舍妨礙原告申請興建農舍時，由訴外人黃添福及被告共同負
    連帶責任拆除之。依農業用地興建農舍辦法第9條第1項、第
    3項規定，因系爭農舍存在，原告與訴外人蔡坤樹等分割取
    得之前揭地號土地，均屬被告所有農舍之法定空地，屬已興
    建農舍之農地遭著色、列管，而無法申請興建農舍，影響其
    他處分之權益，經通知被告依切結書履行拆除系爭農舍，竟
    置之不理，98年5月間，原告申請台北縣金山鄉調解委員會
    進行調解，被告亦拒絕配合辦理，爰依系爭切結書之約定，
    提起本件訴訟，請求被告將系爭農舍拆除。
  (二)對於被告答辯復主張以：原告於93年4月2日就同段1025-3地
    號土地具文向台北縣金山鄉公所申請核發無農舍證明，經該
    公所轉請台北縣政府釋示並函覆以，原告分割取得同段1025
    -3地號土地已屬被告所有系爭農舍之法定空地，不得申請興
    建農舍。故被告系爭農舍之存在已妨礙原告所有1025 -3 地
    號農地申請興建農舍，系爭切結書中約定拆除農舍之條件已
    成就。
  (三)並聲明：被告應將坐落台北縣金山鄉○○段1025-1地號土地
    上如附圖標示1025-1(A)所示、面積174.07平方公尺、門牌
    號碼台北縣金山鄉○○路162號之建物，及建物前方如附圖
    標示1025-1(B)所示、面積33.32平方公尺之地上物拆除。
二、被告則請求判決駁回原告之訴，並答辯略以：
  (一)被告及訴外人黃添福之所以簽立系爭切結書，係出於原告脅
    迫始為之，顯係違反誠信原則，依民法第148條第2項規定，
    應屬無效。
  (二)系爭切結書屬債權行為，債權行為屬要因行為，系爭切結書
    無法律上原因，欠缺法律行為要件，應屬無效。
  (三)原告並未提出證明系爭農舍之存在妨礙原告使用所有同段10
    25-3地號土地，系爭切結書之條件尚未成就。原告提出台北
    縣金山鄉公所函，乃針對原告申請核發無農舍證明書所回覆
    ，並非針對原告申請在同段1025-3地號土地興建農舍而核發
    。
三、經查，原告主張其與訴外人黃添福（即被告之配偶）、蔡銘
    恩及倪吉泉於81年間共同出資購買坐落台北縣金山鄉○○段
    1025地號土地，礙於法令規定，登記為有自耕能力之原告名
    義所有，並以原告為起造人申請建造門牌台北縣金山鄉○○
    路162號之系爭農舍；因系爭農舍申請建造，除建築基地162
    平方公尺外，周圍其餘之土地均為已申請建造農舍之法定空
    地，案經台北縣金山鄉公所都市計畫及地籍套繪圖上為已興
    建農舍之著色標示及台北縣汐止地政事務所土地登記簿上為
    已興建農舍列管註記；嗣農地所有權登記已解除須有自耕能
    力之限制，92年間原告與訴外人黃添福、蔡銘恩及倪吉良按
    原出資比例分割土地，被告取得台北縣金山鄉○○段1025-1
    地號之系爭土地，原告取得同段1025-3地號土地，而系爭農
    舍適坐落在被告分割取得系爭土地範圍內，原建造約定使用
    期限5年之期限屆至，本應將系爭農舍拆除，將全筆土地回
    復為未興建農舍之狀態，嗣訴外人黃添福邀被告擔任連帶履
    約保證人於92年6月10日共同出具系爭切結書，切結於系爭
    農舍妨礙原告申請興建農舍時，由訴外人黃添福及被告共同
    負連帶責任拆除之等事實，並提出臺北縣金山鄉公所實施都
    市計畫農業區自用農舍使用執照、建築明細表、土地登記謄
    本、地籍圖、系爭切結書等件為證，為兩造所不爭執，堪信
    為真實。
四、按當事人主張有利於己之事實者，就其事實有舉證之責任，
    民事訴訟法第277條固有明文，又原告對於自己主張之事實
    已盡證明之責後，被告對其主張，如抗辯其不實並提出反對
    之主張者，則被告對其反對之主張，亦應負證明之責，此為
    舉證責任分擔之原則（最高法院18年上字第2855號判例意旨
    參照）。又基於契約自由原則，凡經當事人間合意而無違反
    公共秩序、善良風俗者，均為有效契約。次查，系爭切結書
    上記載：「…本人（即被告配偶黃添福）分得1025-1地號，
    故興建農舍當時本人雖承允農舍興建使用期限為5年，期限
    屆滿無條件拆除之，但因農舍適巧位於本人分得之土地上，
    故懇請乙○○准予暫緩拆除，並將土地與農舍過戶給本人之
    指定登記名義人（配偶）甲○○名下，日後，若因此農舍致
    使妨礙到乙○○申請興建農舍時，本人與登記名義人當共同
    負連帶責任排除之，即便需將農舍拆除亦在所不辭，並於接
    獲通知日起月內無條件拆除之，絕無異議…」等語，並據被
    告於其上簽名、蓋章，有系爭切結書影本附卷可稽，且為被
    告所不爭執，而觀諸該切結書之內容亦無任何違反公共秩序
    或善良風俗之情狀，則系爭切結書既出於兩造合意之有效契
    約，兩造即應受系爭切結書之約束。再查，原告所提出之臺
    北縣政府93年5月25日北府農務字第0930384891號函，該函
    記載：「主旨：乙○○先生申請農業用地興建農舍核發無農
    舍證明書疑義案，復請查照。…說明：二、…申請土地重測
    前為下中股段田心子小段222地號土地，面積2353平方公尺
    ，為乙○○先生所有，於82年6月興建農舍面積162平方公尺
    ，重測後為金山鄉○○段1025地號，…依據都市計畫法臺灣
    省施行細則第29條第1項第3款規定，都市計畫內農地，其已
    申請建築者，主管建築機關應於都市計畫及地籍圖上著色標
    示之，嗣後不論該百分之九十農地是否分割，均不得再行申
    請建築。」等語，足見，原告主張渠前以所有同段1025-3地
    號土地向臺北縣金山鄉公所提出申請農業用地興建農舍一案
    ，因被告所有系爭農舍之存在，致原告所有同段1025-3地號
    土地經台北縣金山鄉公所都市計畫及地籍套繪圖上為已興建
    農舍之著色標示，而不得再行申請建築農舍乙情，堪信為真
    實。是以，依上開系爭切結書之約定，「日後若因此農舍致
    使妨礙到乙○○申請興建農舍時」之條件既已成就，依約被
    告即應負排除系爭農舍之責。至於，被告辯稱系爭切結書之
    簽立係出於原告脅迫所為，然對此被告並無提出任何證據以
    明之，徒言意思表示不自由之抗辯，自屬無據，況若認被告
    所言為真，系爭切結書係於92年6月10所簽立，迄今已逾6
    年，期間被告卻毫無任何權利救濟之行為，實有違一般經驗
    法則，殊難採信。
五、末，被告辯稱系爭切結書屬債權行為，屬要因行為，故系爭
    切結書無法律上原因，欠缺法律行為之要件，應屬無效云云
    ，實屬誤解法律，蓋法律行為以得否與其原因相分離，可分
    為要因行為（有因行為）及不要因行為（無因行為），前者
    如買賣、消費借貸等債權契約是，後者如處分行為、債務拘
    束、債務承認、指示證券及票據行為等屬之。民法上之典型
    契約固均屬有因契約，惟基於契約自由原則，當事人於不背
    於法律強行規定及公序良俗之範圍內，亦得訂定無因契約，
    此種由一方負擔不標明原因之契約，亦屬無因行為（最高法
    院88年度台上字第1189號判決意旨參照）。故所謂要因行為
    係指法律行為會因其原因而影響其效力，如債權契約，若係
    出於不法原因所訂立者，則該債權契約即因其原因之不法而
    無效，但要因行為絕非法律行為之成立要件之一，不可不辨
    ，是以，被告上開所辯，與法相違，當無可採。
六、綜上所述，原告依系爭切結書之約定，請求被告應將坐落臺
    北縣金山鄉○○段1025-1地號土地上如附圖標示1025-1(A)
    所示、面積174.07平方公尺、門牌號碼台北縣金山鄉○○路
    162號之建物，及建物前方如附圖標示1025-1(B)所示、面積
    33.32平方公尺之地上物拆除，為有理由，應予准許。
七、據上論結，本件原告之訴為有理由，依民事訴訟法第78條，
    判決如主文。
中    華    民    國    99    年     2     月    10    日
                      民事庭法  官  蔡聰明
以上正本係照原本作成。
對於本件判決如有不服，應於收受送達後20日內向本院提出上訴
書狀，敘述上訴之理由，上訴於臺灣高等法院，並按他造當事人
之人數附具繕本。
中    華    民    國    99    年     2     月    10    日
                            書記官  王月娥

司法院資訊處製作；財團法人民間司法改革基金會備份。
